臺灣屏東地方法院民事判決　九十二年度訴字第二八九號
　　原　　　告　甲○○
　　　　　　　　乙○○
　　共　　　同
　　訴訟代理人　陳清朗　律師
　　複　代理人　邱超偉　律師
　　被　　　告　丁○○
　　訴訟代理人　黃吉雄　律師
　　複　代理人　高金印　律師
　　被　　　告　丙○○
當事人間請求租佃爭議事件，本院於民國九十三年十二月八日言詞辯論終結，判決如
下：
    主      文
被告丁○○、丙○○應將坐落屏東縣萬巒鄉○○段三之二六地號土地上如附圖一所示
編號(4)面積○．○二○七公頃、編號(5)面積○．○○六○公頃、編號(6)面積○．○○○三公頃、編號(8)面積○．○○八三公頃、編號(9)面積○．○○九七公頃之地上物除
去，將土地返還原告。
被告丁○○應將前項土地如附圖一所示編號(2)面積○．○四○七公頃、編號(3)面積○
．五九二六公頃土地返還原告。
被告丁○○、丙○○應將坐落屏東縣萬巒鄉○○段三之三地號土地如附圖二所示編號
Ｃ面積七一五平方公尺之地上物除去，將土地返還原告。
被告丁○○應將前項土地如附圖二所示編號Ａ面積二．九三平方公尺、編號Ｂ面積八
八．三五平方公尺之地上物除去，將土地返還原告。
被告丁○○應將前項土地如附圖三所示編號(一)面積九二九八．一四平方公尺（即已扣
除斜線部分面積）土地返還原告。
訴訟費用由被告負擔。
    事實及理由
一、原告主張：坐落屏東縣萬巒鄉○○段三之二六地號如附圖一所示編號(2)至(9)部分
    （扣除編號(7)部分），及坐落屏東縣萬巒鄉○○段三之三地號如附圖三所示編號
    (一)部分（即已扣除斜線部分面積）之土地，為原告甲○○與訴外人李文蔚所共有
    ，於民國五十八年一月一日共同出租與訴外人林簡天生耕作，並依耕地三七五減
    租條例之規定，辦理租約登記。嗣李文蔚及林簡天生相繼過世，即由原告乙○○
    及被告丁○○繼承租賃關係（即出租人為原告乙○○、承租人為被告丁○○），
    並為變更登記，系爭租賃關係每六年自動延展，持續至今。詎被告丁○○與其夫
    即被告丙○○在三之二六地號土地上，共同出資興建如附圖一所示編號(4)磚造蓋
    鐵皮屋、(5)鐵架蓋鐵皮倉庫、(6)水塔、(9)磚造蓋鐵皮倉庫等地上物，均未辦理保
    存登記，並於地面鋪設水泥（編號(8)）；在三之三地號土地上鋪設如附圖二所示
    編號Ｃ碎石級配；被告丁○○在三之三地號土地上搭建編號Ａ鐵架蓋鐵皮雨遮及
    車庫、Ｂ二層加強磚造房屋等地上物，而不自任耕作，依耕地三七五減租條例第
    十六條第二項規定，系爭租約應屬無效，被告丁○○應將全部租賃之土地回復原
    狀返還原告；又被告丙○○在系爭土地上建造前開地上物，無合法權源，為無權
    占有，爰依租賃物返還請求權及所有物返還請求權，請求被告除去前開地上物返
    還土地，並聲明：如主文第一、二、三、四、五項所示。
二、被告丁○○則以：佃農在承租耕地上允許有農舍之存在以便利耕作，伊在三之二
    六地號土地上，與被告丙○○共同搭建如附圖一所示編號(4)(5)(6)(8)(9)等地上物，
    係屬於農舍，且林簡天生已獲得原告同意在三之二六地號上興建房屋等建物，有
    六十六年之同意書二份為證，由伊繼承之，並無不自任耕作情形。又三之三地號
    土地伊承租範圍僅為如附圖三所示編號（Ａ）面積七三四八平方公尺土地，其餘
    斜線部分面積八○六．二八平方公尺土地，另有林簡天生與李文蔚訂立之房屋及
    建築地租契約，由伊及原告乙○○繼受之；租賃期間自五十六年一月一日起至六
    十一年十二月三十一日止，期滿後已轉為不定期租賃，故原告無權請求除去地上
    物及返還土地。至三之三地號其餘土地，並非伊所承租，且現已為訴外人戊○○
    所占用，伊無返還之義務。又上開地上物於五十六年間即存在，原告至今始提出
    伊有不自任耕作之情形，顯然有民法第一百四十八條第一項權利濫用之情形等語
    ，資為抗辯，並聲明：原告之訴駁回。被告丙○○未曾到場爭執，亦未提出書狀
    作何聲明或陳述。
三、兩造不爭執事項：
  (一)坐落屏東縣萬巒鄉○○段三之三地號、面積一○四一八台甲土地；同段三之二六
    地號、面積七五七八台甲土地，為原告甲○○與訴外人李文蔚所共有，於五十八
    年一月一日共同出租與訴外人林簡天生耕作，並依耕地三七五減租條例規定，辦
    理租約登記。嗣李文蔚及林簡天生相繼過世，即由原告乙○○及被告丁○○繼承
    租賃關係，並為變更登記，系爭租賃關係每六年自動延展，持續至今（租約見本
    院卷第三九、四○、一一一頁）。
  (二)被告在三之二六地號土地上，共同出資興建如附圖一所示編號(4)磚造蓋鐵皮屋、
    (5)鐵架蓋鐵皮倉庫、(6)水塔、(9)磚造蓋鐵皮倉庫等地上物，均未辦理保存登記，
    並於地面鋪設水泥（編號(8)）。另三之三地號土地上如附圖二所示編號Ｂ部分房
    屋為林簡天生所興建，被告丁○○繼承後，增建編號Ａ之雨遮及車庫等增建物，
    並與被告丙○○共同出資鋪設編號Ｃ之碎石級配ＲＣ地面廣場。
四、本件爭點經兩造協議簡化為：(一)被告丁○○是否有不自任耕作之情形？(二)如是，
    則系爭耕地租賃契約是否全部無效？(三)原告得請求返還之耕地範圍為何？茲分述
    如下：
  (一)被告丁○○是否有不自任耕作之情形？
  1.按承租人應自任耕作，並不得將耕地全部或一部轉租於他人；承租人違反前項規
    定時，原訂租約無效，得由出租人收回自行耕種或另行出租，耕地三七五減租條
    例第十六條第一、二項分別定有明文。又所謂承租人應自任耕作，係指承租人應
    以承租之土地供自己從事耕作之用而言，如承租人以承租之土地建築房屋居住或
    供其他非耕作用之用者，均在不自作耕作之列，應構成原訂租約無效之原因（最
    高法院七十年度台上字第四六三七號判例意旨參照）。
  2.原告主張被告丁○○於坐落屏東縣萬巒鄉○○段三之二六地號土地上搭建磚造蓋
    鐵皮屋、鐵架蓋鐵皮倉庫、磚造蓋鐵皮倉庫各一間，並設置水塔、鋪設水泥地面
    ，已不自任耕作並變更用途之事實，業據提出照片五張為證（本院卷第一二四至
    第一二六、第一二八至第一二九頁）。而前開磚造蓋鐵皮屋，係供被告及其七名
    子女共同居住使用，業經被告丙○○於本院九十二年九月二十五日勘驗現場時陳
    述明確；該磚造鐵皮屋內有客廳、廚房、浴室、臥室之隔間，家俱設備亦一應俱
    全，門前置有曬衣架正晾曬衣物；另磚造蓋鐵皮倉庫內放置板模、鐵桌、大水桶
    、幫浦、挖土機、角鋼架等物品，鐵捲門前鋪設水泥地等情，有勘驗筆錄及現場
    圖各一份可稽（本院卷第二一四至二二一頁）；參酌被告丁○○提出之照片（本
    院卷第一六○至一六二頁），亦顯示確有上開地上物存在，且被告就上開地上物
    係其等出資興建及鋪設一節，亦不爭執，是原告此部分之主張，即可採信。按佃
    農在承租耕地上固允許有農舍存在，然所謂農舍，乃以便利耕作專供放置農具而
    七一號判例參照），被告所建造上開磚造鐵皮屋，既已供其等及家人居住，則顯
    與農舍有別；又由該鐵皮倉庫內堆放之板模、幫浦及地面鋪設水泥等觀之，顯非
    供耕作或為便利耕作之用，即非簡易農舍供堆放農具、肥料之性質，是被告丁○○所辯前開地上物係屬簡易農舍云云，難以採信。復按「承租人應自任耕作」，
    係強制規定，上訴人雖辯稱：伊在部分系爭土地上建蓋房屋或堆置砂石，曾得被
    上訴人同意云云，為被上訴人所否認，上訴人復未舉證以實，已屬難信；縱被上
    訴人曾同意上訴人蓋建房屋或堆放砂石，亦因違反法律強制規定，應認為無效；
    即令被上訴人繼續收取租金，亦不能謂租約仍有效存在（最高法院八十八年度台
    上字第一二七號判決參照）。本件被告丁○○辯稱原告曾同意林簡天生在系爭土
    地上建屋使用，並提出六十六年之同意書二份為證，然依前開說明，該同意應屬
    無效，自不得執為有理。被告丁○○既有將耕地積極變更為非耕作之用途，依前
    開說明，即有不自任耕作之情形。
  (二)系爭耕地租約是否全部無效？
    按耕地三七五減租條例之立法意旨係在於保護實際耕作之佃農，而對於耕地所有
    權人賦與諸多限制，是未實際自任耕作之承租人，顯不宜受有該條例之寬厚保護
    ，故該條例第十六條規定，係以租約所定之土地全部為準，如同一租約內有多筆
    土地，承租人將其中一筆或數筆轉租他人或不自任耕作者，原訂租約全部無效，
    其未轉租他人或尚自任耕作部分之土地，亦失其租賃依據，出租人得就該未轉租
    或自任耕作之土地並請求收回（最高法院四十六年度台上字第五七號判例、七十
    三年台上字第一一二號判決要旨參照）。又所謂原訂租約無效，係指原訂租約無
    待於另為終止表示，當然向後失其效力，租賃關係因而歸於消滅而言，非謂租賃
    關係自始不存在（最高法院八十年度台再字第一五號判例參照）。查坐落萬巒鄉
    ○○段三之三、三之二六地號土地均包括在同一萬鄉泰武字二號租約內（見本院
    卷第三九、四○、一一一頁），被告丁○○在三之二六地號土地上變更用途而不
    自任耕作，依前開說明，耕地租約全部無效，屬同一租約之三之三地號土地之耕
    地租約亦然。系爭租約既屬無效，依前開說明，自無待於原告另為終止意思表示
    ，當然向後失其效力，本件耕地租賃關係因而歸於消滅。
  (三)原告得請求返還之範圍為何？
  1.屏東縣萬巒鄉○○段三之二六地號土地部分：
    三之二六地號土地被告承租範圍為如附圖一所示編號(2)至(9)部分，扣除編號(7)部
    分之土地一節，為兩造所不爭執，被告丁○○既不自任耕作，兩造間之租約向後
    失效，依耕地三七五減租條例第十六條第二項規定，原告自得請求被告丁○○將
    系爭土地回復原狀並交還之。另被告丙○○就其占用三之二六地號土地搭建前開
    地上物，並未到場爭執，然就其占有該土地有何正當權源，未能舉證實說，是原
    告主張其為無權占有，堪予採信。又如附圖一所示編號(4)(5)(6)(8)(9)地上物為被告
    共同出資興建，且未辦理保存登記，是僅被告有拆除之權能。從而，原告依民法
    第四百五十五條、第七百六十七條規定，請求被告除去地上物，將土地返還原告
    ，洵屬有據。
  2.屏東縣萬巒鄉○○段三之三地號土地部分：
    被告丁○○辯稱如附圖三所示斜線部分面積八○六．二八平方公尺土地（即附圖
    二所示編號Ｂ加強磚造住宅、編號Ａ車庫及鐵皮雨遮、編號Ｃ碎石級配ＲＣ地面
    廣場之加總），非屬系爭租約範圍，係另有房屋建築地租契約存在，原告不得請
    求收回土地云云，並提出該契約書一份及碼只單三張為證（本院卷第一○九、二
    八二頁）。惟查，該房屋建築地租契約書附圖雖標示承租範圍為四分地、一一七
    三坪，然並未標明該四分地或一一七三坪之特定位置；且「四分地」換算後相當
    於三八七九平方公尺，與被告丁○○主張之附圖三斜線部分面積亦不符，超出約
    三千餘平方公尺。又查三之三地號土地租賃面積為一○四一八台甲，換算後約為
    一○一○四．五五平方公尺，該四分地（約三八七九平方公尺）如與三之三地號
    土地租賃面積（約一○一○四．五五平方公尺）相加結果，即超出三之三地號土
    地之登記謄本總面積（一一四四○平方公尺）約二千五百餘平方公尺，是被告所
    述顯然不符情理。況該契約附圖標示之建物為厝、泥庭、豬牛舍，屬簡易農舍，
    然如今已為加強磚造二層樓房、車庫及鐵皮雨遮，鋪設碎石級配及ＲＣ地面廣場
    甚至達七百十五平方公尺之廣，此據本院現場勘測屬實，有勘驗筆錄及附圖二之
    複丈成果圖可稽，益徵該建築及地租契約書並非指被告所辯附圖三所示斜線部分
    範圍之土地。況三之三地號土地亦為系爭耕地租約之土地，而耕地三七五減租條
    例關於「承租人應自任耕作」之規定係強制規定，已如所述，則縱認原告曾將斜
    線部分土地另出租與林簡天生，繼續收取租金並轉為不定期租賃，亦因該租約違
    反強制規定，而屬無效，是被告丁○○前開辯詞，要非可採。又查系爭租賃契約
    上載明三之三地號土地承租面積為一○四一八台甲，換算後相當於一○一○四．
    五五平方公尺，而如附圖三所示編號(一)部分土地即自斜線部分（含）起至虛線部
    分之範圍，面積為一○一○四．四二平方公尺，與上開租約所載面積相當，是原
    告主張之三之三地號土地之租賃面積為如附圖三所示編號(一)部分，即屬可採，被
    告辯稱其僅承租如附圖三所示編號（Ａ）部分之土地，尚難採信。被告丁○○及
    丙○○就其占有使用該土地尚有何其他權利，未能舉證證明，是原告請求被告共
    同除去地上物返還土地，被告丁○○並應返還依系爭租約所載出租之土地全部，
    核屬有理。被告丁○○另辯稱系爭土地為訴外人戊○○所占用，其無返還之義務
    云云，惟被告丁○○承租三之三地號土地之範圍既經認定如前，則原告自得收回
    依租賃契約所載範圍之土地，是其所辯，尚無可取。
五、至被告丁○○辯稱原告行使權利有民法第一百四十八條第一項權利濫用之情形云
    云，然查，本件系爭賃關係既因被告丁○○違反耕地三七五減租條例應自任耕作
    之規定而向後消滅，被告丁○○即應將所租賃之土地返還原告，此乃其義務，原
    不待原告之催討，亦即原告雖有權要求被告丁○○返還租賃物，惟其發動此權利
    之時間為何，法律並未規定，其不請求被告丁○○返還，非當然謂被告丁○○即
    無返還租賃物之義務，且被告丁○○就其不自任耕作之行為應當有所認知並應負
    其責，其於租賃關係消滅後仍未將租賃物回復原狀交還原告，反稱原告行使租賃
    物返還請求權為權利濫用，實無可採。另按所有人對於無權占有或侵奪其所有物
    者，得請求返還之，對於妨害其占有者，得請求除去之，民法第七百六十七條定
    有明文。又所有權人行使本條權利，除有特殊情事外，尚無所謂權利濫用或違反
    誠信原則之問題。本件系爭土地為原告所有，被告丙○○興建如前所述之地上物
    ，並無正當權源，已如前述，原告依民法第七百六十七條規定，請求被告丙○○
    除去地上物並將土地返還原告，並無權利濫用可言，是被告丁○○以此為辯，不
    足採信。
六、從而，原告依耕地三七五減租條例第十六條第二項規定，主張與被告丁○○間就
    系爭土地之耕地租賃關係已消滅，對被告丁○○依租賃物返還請求權之法律關係
    ，並主張被告丙○○無權占有，對其依所有物返還請求權之法律關係，請求被告
    二人將坐落系爭三之二六地號土地上如附圖一所示編號(4)面積○．○二○七公頃
    、編號(5)面積○．○○六○公頃、編號(6)面積○．○○○三公頃、編號(8)面積○
    ．○○八三公頃、編號(9)面積○．○○九七公頃之地上物除去，並將系爭三之三
    地號土地如附圖二所示編號Ｃ面積七一五平方公尺之地上物除去，被告丁○○應
    將前項土地如附圖二所示編號Ａ面積二．九三平方公尺、編號Ｂ面積八八．三五
    平方公尺之地上物除去，將土地返還原告，另請求被告丁○○將系爭三之二六地
    號土地如附圖一所示編號(2)面積○．○四○七公頃、編號(3)面積○．五九二六公
    頃土地，及系爭三之三地號土地如附圖三所示編號(一)面積九二九八．一四平方公
    尺土地（即已扣除斜線部分面積：10104.42-2.93-88.35-715=9298.14）返還原
    告，為有理由，應予准許。
七、本件事證已臻明確，兩造其餘攻擊防禦方法及所為之舉證，核與本件爭點無涉，
    亦不影響判決結果，無庸一一論述，併此敘明。
八、據上論結，原告之訴為有理由，依民事訴訟法第七十八條，判決如主文。
中　　　華　　　民　　　國　　九十三　　年　　 十二 　　月　　二十二　　日
                                    台灣屏東地方法院民事第二庭
                                        審判長法官  阮世賢
                                        法      官  陳松檀
                                        法      官  楊中琪
正本係照原本作成。
如不服本判決，應於收受送達後二十日內向本院提出上訴書狀。
                                        法院書記官  蔡進吉
中　　　華　　　民　　　國　　九十三　　年　　 十二 　　月　　二十二　　日
